臺灣高等法院民事判決　　　　　　　　　　　　九十二年度重上更(一)字第一四五號
　　上　訴　人　華南票券金融股份有限公司
　　法定代理人　黎錦波
　　訴訟代理人　葉大殷律師
　　複 代理 人　黃世芳律師
　　　　　　　　孫櫻倩律師
　　被 上訴 人　甲○○
　　訴訟代理人　朱俊雄律師
　　　　　　　　劉　嵐律師
右當事人間請求清償債務事件，上訴人對於中華民國九十年四月十九日臺灣臺北地方
法院八十八年度重訴字第二八六一號第一審判決提起上訴，經最高法院第一次發回更
審，本院於九十三年九月二十一日言詞辯論終結，判決如左：
    主      文
上訴駁回。
第二審及發回前第三審訴訟費用由上訴人負擔。
    事實及理由
壹、程序方面：
一、本件被上訴人經合法通知，未於言詞辯論期日到場，核無民事訴訟法第三百八十
    六條各款所列情形，爰依上訴人之聲請，由其一造辯論而為判決。
二、上訴人中央票券金融股份有限公司（下稱：中央票券公司）因財務、業務狀況顯
    著惡化，不能支付到期債務，財政部於民國八十七年十一月四日發函指定華南商
    業銀行、臺灣中小企業銀行及第一商業銀行為接管人，嗣於九十二年七月八日申
    請變更公司名稱為華南票券金融股份有限公司，此有上訴人提出之經濟部九十二
    年七月十日經授商字第○九二○一二一四九六○號函、公司變更登記事項表及八
    十七年十一月四日台財融第八七七五五○二二號函為證，合先敘明。
貳、實體方面：
一、被上訴人起訴主張：訴外人祥邁企業有限公司（下稱祥邁公司 )於八十六年二月
    間邀同被上訴人及訴外人吳李春妹、李志斌、陳榮福為連帶保證人，簽訂委任保
    證發行商業本票約定書，委請上訴人自八十六年二月二十八日起至八十七年二月
    二十七日止，在新台幣 (下同 )二千萬元額度內循環保證祥邁公司發行之商業本
    票，並以吳李春妹所有坐落桃園縣楊梅鎮二重溪二一○之八、二一○之三○地號
    之土地為擔保，設定本金最高限額二千四百萬元之抵押權 (下稱系爭抵押權 )予
    上訴人，且經登記在案。嗣祥邁公司未於所發行之二千萬元商業本票票載到期日
    之八十七年三月二十七日前繳存票面金額於指定銀行以供兌付，上訴人旋依委任
    保證發行商業本票約定書墊款二千萬元，祥邁公司因此負有清償此墊款債務之責
    。迨八十七年四月間，上訴人公司當時之總經理陳冠綸與伊達成協議，由伊清償
    二千萬元，上訴人即將二千萬元債權及系爭抵押權讓與伊，伊因而於八十七年四
    月十日、同年七月十六日共計匯款二千萬元予上訴人。詎上訴人受領二千萬元後
    ，遲未依上開清償協議將系爭抵押權移轉登記予伊，迭經函催仍未獲置理，爰依
    民法第七百四十九條、第八百七十條、第二百九十五條規定，求為命 (備位聲明
     )上訴人應將坐落楊梅鎮○○○段二一○之八、二一Ｏ之三Ｏ地號所設定如原判
    決附表所示之本金最高限額抵押權移轉登記予伊之判決（被上訴人以上訴人遲延
    移轉系爭抵押權登記為由，解除兩造間之清償協議，而依不當得利規定，提起先
    位之訴，請求上訴人返還二千萬元及自起訴狀繕本送達翌日起至清償日止，按年
    息百分之五計算利息部分，業經原法院駁回在案，未據被上訴人聲明不服，已告
    確定）。
二、上訴人則以：被上訴人所稱上訴人公司前總經理陳冠綸曾口頭同意，如被上訴人
    清償二千萬元，上訴人即願將對祥邁公司之債權及系爭抵押權讓與被上訴人之情
    並不實在；且陳冠綸具名之承諾書，並無任何時間、職稱註記，應非陳冠綸任職
    上訴人公司總經理期間所簽署之文件，該承諾書對於上訴人不生效力。又依系爭
    抵押權設定契約書之記載，系爭抵押權所擔保者係祥邁公司對上訴人所負之各種
    債務，而祥邁公司於八十七年間簽發，經泓福國際股份有限公司（下稱泓福公司
    ）背書交予上訴人收執之支票六張，屆期均未獲兌現，面額計一千一百三十三萬
    九千四百六十五元之支票票款債務，應屬系爭抵押權所擔保債權之範圍，雖被上
    訴人清償二千萬元，仍不能請求移轉系爭抵押權登記。被上訴人既為祥邁公司向
    上訴人借款之連帶保證人，自與祥邁公司負同一清償責任，上訴人依法得就實施
    抵押權受償或請求保證人清償擇一行使，則上訴人對於擔任連帶保證人之被上訴
    人求償，自屬於法有據等語置辯。
三、原審判決駁回被上訴人先位之訴，就被上訴人備位之訴部分，判決上訴人應將如
    原判決附表所示之本金最高限額抵押權移轉登記於被上訴人，上訴人就其敗訴部
    分不服，提起上訴，其上訴聲明為：(一)原判決不利於上訴人部分廢棄。(二)右廢棄
    部分，被上訴人在第一審之訴駁回。被上訴人之答辯聲明為：上訴駁回。
四、本件經依民事訴訟法第四百六十三條準用同法第二百七十條之一第一項第三款規
    定，整理並協議簡化爭點及不爭執點後，兩造同意僅就言詞辯論時所陳述之事實
    及主張之法律關係為論斷。查被上訴人主張訴外人祥邁公司於八十六年二月間邀
    同被上訴人及訴外人吳李春妹、李志斌、陳榮福為連帶保證人，委請上訴人自八
    十六年二月二十八日起至八十七年二月二十七日止，在二千萬元額度內循環保證
    祥邁公司發行之商業本票，並以吳李春妹所有坐落楊梅鎮二重溪二一○之八、二
    一○之三○地號土地為擔保，設定系爭抵押權予上訴人，嗣祥邁公司所發行之二
    千萬元商業本票未於票載八十七年三月二十七日之到期日前存入票面金額於指定
    銀行以供兌付，上訴人乃依委任保證發行商業本票約定書墊款二千萬元，而被上
    訴人於八十七年四月十日、七月十六日共計匯款二千萬元予上訴人，以償還上開
    墊款等情，業據被上訴人提出委任保證發行商業本票約定書一份、土地登記謄本
    影本二份、彰化商業銀行存款存根聯六份、華南商業銀行全行通收存款憑條副根
    影本一份等影本為證（見原審卷第八頁至十七頁），且為上訴人所不爭執，堪信
    被上訴人此部分之主張為真實。惟被上訴人主張其另與上訴人達成清償協議，亦
    即由被上訴人清償二千萬元，上訴人即將祥邁公司之債權及系爭抵押權移轉登記
    予被上訴人之情，則為上訴人所否認，並以前開情詞置辯。是本案應予審究之爭
    執點厥為：被上訴人是否與上訴人達成清償之協議，亦即由被上訴人清償二千
    萬元，上訴人願將祥邁公司之債權及系爭抵押權移轉登記予被上訴人？系爭抵
    押權所擔保之債權範圍，是否包括祥邁公司尚未清償之支票票款債務一千一百三
    十三萬九千四百六十五元？被上訴人請求上訴人移轉系爭抵押權登記，是否有
    理由？茲分述如下：
  (一)被上訴人確實與上訴人達成清償之協議，亦即由被上訴人清償二千萬元，上訴人
    願將祥邁公司之債權及系爭抵押權移轉登記予被上訴人：
    被上訴人主張：上訴人公司之前總經理陳冠綸曾口頭承諾，如被上訴人代祥邁公
    司向上訴人清償二千萬元墊款後，上訴人則將其對祥邁公司之債權及系爭抵押權
    讓與被上訴人，且證人陳冠綸亦於被上訴人清償後約半個月簽具承諾書，表明上
    訴人確實同意將祥邁公司之債權及系爭抵押權讓與被上訴人等語。上訴人則辯稱
    ：陳冠綸具名之承諾書，並無任何時間、職稱註記，應非陳冠綸於任職上訴人公
    司總經理期間所簽署之文件，該承諾書對於上訴人不生效力；且證人所稱其曾口
    頭同意如被上訴人清償二千萬元，上訴人即願將祥邁公司之債權及系爭抵押權讓
    與被上訴人之情並不實在等語，經查：
  1.按公司之經理人，在執行職務範圍內，亦為公司負責人；稱經理人者，謂由商號
    之授權，為其管理事務及為其簽名之人，公司法第八條第二項、民法第五百五十
    三條第一項分別定有明文。查證人即上訴人前總經理陳冠綸於原審結證稱：「原
    告（即被上訴人）要求說若清償二千萬元，抵押權跟債權要讓給我 (指被上訴人
     )，我有口頭同意，提出書面承諾書影本一紙，是誰轉給我的，我不記得了，在
    原告還了二千萬元後，這張紙在某日放在我桌子上，沒有任何簽呈、封面，我看
    到就簽名了，依照公文流程退回去，至於退給誰我不清楚，我是跟承辦員要了電
    話，跟他 (指被上訴人 )聯繫，起初他不肯清償，我跟他解釋連帶保證人之責任
    ，而他也評估土地之價值，才首肯清償，他的清償是依照我們的業務程序辦理」
    等語（見原審卷第七五頁），並提出承諾書影本一紙為證 (下稱系爭承諾書，見
    原審卷第八十頁 )；復於本院囑託臺灣花蓮地方法院詢問時證稱：「．．．甲○
    ○是祥邁公司的保證人，祥邁公司財務危機無法償還央票債務，我要求甲○○償
    還祥邁公司倒債的二千萬元，祥邁公司在我們公司有些土地設定抵押權給我公司
    ，我口頭上同意甲○○償還祥邁公司的二千萬元債務，就將我們公司對祥邁公司
    的抵押權移轉給甲○○」等語、「我的想法依當時的狀況，保證人肯拿出二千萬
    元來償還央票債務是不容易的，所以理論上是同意把祥邁公司的抵押權移轉給甲
    ○○」等語（見本院卷第六五頁、第六六頁），顯見上訴人依其與祥邁公司簽訂
    之委任保證發行商業本票約定書之約定，為祥邁公司墊款二千萬元，而向祥邁公
    司連帶保證人之一即被上訴人催討時，證人陳冠綸確實曾以上訴人公司之總經理
    身分，口頭同意被上訴人清償祥邁公司之債務後，將上訴人公司對於祥邁公司之
    債權及系爭抵押權移轉於被上訴人。則依前揭法文規定，陳冠綸與被上訴人所為
    上開代償及移轉債權、抵押權之協議，應對上訴人發生效力。
  2.上訴人雖抗辯依其公司作業程序，有關抵押權讓與或塗銷事務，均係由部門承辦
    人簽辦，循序由主管同意，再簽由總經理同意，故證人陳冠綸證稱曾口頭承諾上
    訴人會將對祥邁公司之債權及系爭抵押權移轉給被上訴人云云，顯不實在等語，
    並提出其他債務人向上訴人辦理不動產擔保品抵押權塗銷申請表影本三份為證 (
    見本院卷第九九頁、第一Ｏ一頁、第一Ｏ二頁 )；證人即上訴人公司之業務經理
    蘇金龍、承辦人員李必勝亦附和稱：就算總經理或長官交待，亦須有簽呈，但印
    象中沒有此清償協議等語 (見原審卷第四三頁 )。惟查，上訴人公司各階層授權
    額度：在額度壹億元範圍內由各營業單位經理核定，超過壹億元時由總經理核定
    ；對於超過總經理授權金額之授信案件，就抵押品之變更、其押值相當，對於公
    司債權無不利影響，或抵押品因全部或部分取回，申請塗銷或減少設定金額者，
    均得由總經理核定，此觀上訴人提出之中央票券公司授信業務分層授權處理辦法
    第四點第一項、第八點規定甚明 (見本院卷第九六頁至九八頁 )，核與證人陳冠
    綸證稱：授信戶未清償其積欠公司債務前，有關債權讓與或抵押權讓與事宜，經
    理部分就可以決定，總經理包括在經理部門內，不需經過董事會決議等語相符（
    見本院卷第六五頁）。可知陳冠綸當時以上訴人公司總經理身分與被上訴人口頭
    協議，由被上訴人代祥邁公司向上訴人清償二千萬元後，上訴人同意將其對祥邁
    公司之債權及系爭抵押權移轉登記予被上訴人之情，確實在上訴人公司內部授權
    範圍。衡情陳冠綸在其權限範圍內，口頭承諾被上訴人於代償祥邁公司債務後，
    上訴人將讓與其對祥邁公司之債權及系爭抵押權之情，尚無悖於常情，應堪採信
    。自難以被上訴人當時未依循上訴人內部程序，填具類似上訴人提出之「不動產
    擔保品抵押權塗銷申請表」，經由上訴人部門承辦人員循序簽由總經理同意，遽
    認證人陳冠綸證述其與被上訴人所為口頭清償協議不可採信。又證人陳冠綸已於
    原審證稱：「我沒有交代蘇金龍、李必勝，原告 (即被上訴人 )清償後享受什麼
    權利」等語 (見原審卷第七五頁 )，亦難以證人蘇金龍、李必勝所稱未見過本件
    清償協議相關簽呈，遽予推斷陳冠綸未與被上訴人成立代償及讓與債權、抵押權
    之清償協議。
  3.又查，上訴人再以被上訴人於八十七年十一月十七日填具申請書向其請求轉讓祥
    邁公司債權及辦理系爭抵押權利移轉登記時，並未提及陳冠綸簽署系爭承諾書之
    事，嗣於同年十二月二十四日另具申請書請求移轉系爭抵押權登記時，始補陳系
    爭承諾書，足見被上訴人係在上開二次申請書提出日期之間，始擬具系爭承諾書
    交由陳冠綸簽名，而上訴人因財務惡化，業經財政部於八十七年十一月四日指定
    華南商業銀行等組成接管小組而接管，斯時陳冠綸已非上訴人公司之總經理，系
    爭承諾書對於上訴人不生效力等語。惟按當事人互相意思表示一致者，無論其為
    明示或默示，契約即為成立，民法第一百五十三條第一項定有明文。查證人陳冠
    綸於被上訴人代償之前，即口頭同意被上訴人於代償祥邁公司債務後，將上訴人
    對祥邁公司之債權及系爭抵押權讓與被上訴人之情，已如前述，則上訴人與被上
    訴人所為上開清償協議，於陳冠綸口頭同意之際，即已發生效力，要無庸疑。參
    以系爭承諾書載明：「．．．本公司確曾於祥邁公司發生逾期當時，要求保證人
    （即甲○○先生）代位償還新台幣貳仟萬元並口頭同意將本公司對祥邁公司之債
    權及抵押權讓與甲○○先生。」等語，益徵系爭承諾書僅係作為兩造清償協議證
    明之用，並非以系爭承諾書作成或提出時作為兩造清償協議發生效力之始點。何
    況證人陳冠綸復證稱：伊簽署系爭承諾書是在伊任職上訴人公司總經理期間，大
    概是八十六、八十七年間所簽的；該承諾書應該是秘書或經理放在伊桌上的，通
    常能夠到伊辦公室的只有秘書或經理等語 (見本院卷第六四頁 )，顯見上訴人空
    言主張系爭承諾書係陳冠綸停止總經理職務所簽署云云，洵無足採。雖證人即陳
    冠綸當時之秘書汪淑敏於原審證稱：伊沒有看過系爭承諾書等語，惟該證人亦同
    時證稱：有一些可能是有人去向陳冠綸報告時交文件給他等語，是證人汪淑敏上
    開證述，亦不足為上訴人有利之認定。
  4.綜上，上訴人公司前總經理陳冠綸為促使連帶保證人之被上訴人主動代償，以確
    保上訴人公司之債權迅速獲償，而與被上訴人達成由被上訴人為祥邁公司清償二
    千萬元後，上訴人同意將祥邁公司之債權及系爭抵押權移轉登記予被上訴人之清
    償協議，應對上訴人發生效力。
  (二)系爭抵押權所擔保之債權範圍，並不包括祥邁公司尚未清償之支票票款債務一千
    一百三十三萬九千四百六十五元：
    被上訴人又主張伊為祥邁公司與上訴人所簽訂委任保證發行商業本票約定書之連
    帶保證人之一，系爭抵押權亦為擔保上訴人依上開委任保證發行商業本票約定書
    墊款之債權；且依抵押權設定契約書或所附其他約定事項之記載，系爭抵押權所
    擔保之債權，應僅限於祥邁公司及擔保物提供人即吳李春妹所積欠之現在及該二
    人將來包括以票據或借據等向上訴人之借款，至於第三人向上訴人之借款，則不
    在系爭抵押權擔保範圍之內；而上訴人所稱祥邁公司未償之一千一百三十三萬九
    千四百六十五元，乃訴外人泓福公司於八十七年間提供祥邁公司簽發之六張支票
    向上訴人票貼現金，借款人應為泓福公司，並非祥邁公司或吳李春妹，則上開未
    清償支票票款債務顯非系爭抵押權擔保之範圍。被上訴人既已清償上訴人為祥邁
    公司發行本票之墊款二千萬元，上訴人即應依約將其對祥邁公司之二千萬元債權
    及系爭抵押權移轉予被上訴人等語。上訴人則辯稱：最高限額抵押權所擔保之債
    權，如未於土地登記簿一一記載，可以其聲請登記時提出最高限額抵押權設定契
    約書，視為登記簿之附件，在該契約書上記載之該抵押權所擔保之債權，均為該
    抵押權效力之所及；依系爭抵押權設定契約書其他約定事項中第一條所載內容，
    系爭抵押權所擔保之債權包括祥邁公司及吳李春妹對上訴人所負各種之債，當然
    包含祥邁公司尚未清償之一千一百三十三萬九千四百六十五元支票債務，則上訴
    人在對祥邁公司之債權未獲全部清償前，自無拋棄擔保之抵押權而將系爭抵押權
    讓與被上訴人之理等語。經查：
  1.按除契約另有訂定外，抵押權所擔保者為原債權、利息、遲延利息，及實行抵押
    權之費用，民法第八百六十一條定有明文。是以原債權、利息、遲延利息及實行
    抵押權之費用為抵押權之法定擔保範圍；而前開法條所謂「契約另有訂定」者，
    當係指抵押權所擔保債權範圍可由當事人之意思另行約定予以擴張或減縮，此項
    約定，於辦理登記時，自亦應併予登記。系爭抵押權設定契約書擔保權利總金額
    雖僅記載「本金最高限額新台幣貳仟肆佰萬元正」，但參以擔保範圍之利息、遲
    延利息、違約金均載明：「按照委任保證發行商業本票約定書之約定」，關於債
    務清償日期亦記載：「就各個商業本票到期日規定其清償日期」，及委任保證發
    行商業本票約定書乃以二千萬元額度為限等情，足認系爭抵押權之設定乃為擔保
    祥邁公司委任上訴人於二千萬元額度內保證發行商業本票所生墊款債務、利息、
    遲延利息及違約金等債務甚明，系爭抵押權所擔保之債權範圍自當以此部分為限
    ，至為灼然。
  2.又「最高限額抵押權係對於債權人一定範圍內之不特定債權，預定一最高限額，
    由債務人或第三人提供抵押物予以擔保之特殊抵押權。故最高限額抵押權所擔保
    債權必須為一定範圍內所發生之債權，準此以觀，最高限額抵押權不僅有其特定
    性，且最高限額抵押權係從屬於此一定範圍內之法律關係，最高限額抵押權所擔
    保者，即係此項法律關係所不斷發生之債權，該一定範圍之法律關係即為最高限
    額抵押權之基礎關係」 (最高法院九十二年度台上字第三七Ｏ號裁判意旨參照)
    。查系爭抵押權為最高限額抵押權，該抵押權設定契約書所附「其他約定事項」
    第一條雖載有：「債務人及擔保品提供人為擔保債務對抵押權人（即上訴人）在
    本抵押權設定契約所定之本金最高限額以內，現在所負（包括過去成立現在尚未
    清償）及將來所成立之借款〈另立借據、或（及）票據、或（及）約定書或（及
    ）委託保證承銷簽證契約等作為本契約書之附件，各該附件之規定其效力同於本
    契約書〉，以及其他一切償務及其利息、遲延利息、違約金、實行抵押權費用，
    以及因債務不履行而發生之全部損害賠償之清償起見，特提供前列擔保品設定第
    □順位抵押權抵押與抵押權人。」等語 (見本院卷第一二三頁 )，惟此「其他約
    定事項」之附件，乃依系爭抵押權設定契約書「聲請登記以外之約定事項」欄下
    之「交付利息日期及方法：其他未訂定事項依所附『其他約定事項』辦理」而為
    ，故解釋上僅限於就擔保債權之交付利息、日期及方法有其他未訂定事項時，始
    依所附「其他約定事項」辦理，並非系爭抵押權所擔保之債權因而擴張至祥邁公
    司及吳李春妹對上訴人所負之其他一切債務，否則系爭抵押權所擔保之債權不啻
    無一定範圍，抵押物提供人於抵押權設定期間內將成為債務人對債權人所有債務
    之擔保，豈為事理之平。故系爭抵押權設定契約書「其他約定事項」之上開記載
    ，應與系爭抵押權擔保債權之範圍無涉。上訴人依系爭抵押權設定契約書「其他
    約定事項」之記載，抗辯祥邁公司尚有未償之一千一百三十三萬九千四百六十五
    元支票債務，亦為系爭抵押權擔保範圍云云，委無足採。
  3.再查，上訴人於八十七年間取得祥邁公司未償之一千一百三十三萬九千四百六十
    五元支票債權，係因泓福公司背書而交付六紙祥邁公司為發票人之支票而來等情
    ，業據上訴人自承在卷，並有上訴人提出其對祥邁公司所發支付命令後附六紙支
    票資料影本在卷可佐 (見原審卷第三四頁 )；依上開六紙支票資料觀之，其發票
    日分別為八十七年三月十一日、三月十九日、三月二十六日、四月九日、四月十
    六日、四月二十三日，且均於票載發票日提示而遭退票，可見上訴人於該六紙支
    票所載發票日即因提示而知悉祥邁公司因退票而負有支票債務之事實，要無庸疑
    。而上訴人係依委任保證發行商業本票約定書之約定，為祥邁公司所發行八十七
    年三月二十七日到期之面額各一千萬元商業本票墊款二千萬元，並由被上訴人於
    八十七年四月十日及同年七月十六日分別匯款一千一百萬元、九百萬元予上訴人
    代償該筆墊款，上訴人於被上訴人代償之前，已與被上訴人達成清償協議，同意
    被上訴人代償二千萬元墊款債務後，即將上訴人對於祥邁公司之債權及系爭抵押
    權移轉於被上訴人之情，業如前述，以上訴人於被上訴人開始匯款代償之八十七
    年四月十日前，即與被上訴人達成上開清償協議之時間點觀之，斯時上訴人最少
    已知悉上開六紙支票中有發票日八十七年三月十一日、三月十九日、三月二十六
    日、四月九日等四紙支票退票之事實，該四紙支票金額合計七百十四萬六千五百
    六十五元，倘上開祥邁公司未償之一千一百三十三萬九千四百六十五元支票債務
    亦在系爭抵押權擔保範圍內，上訴人豈有同意被上訴人代償二千萬元墊款後，即
    將上訴人對祥邁公司之墊款債權及系爭抵押權移轉於被上訴人，而拋棄上開一千
    一百三十三萬九千四百六十五元支票債務之抵押權擔保之理？何況依上訴人先前
    向臺灣桃園地方法院聲請拍賣抵押物所提出強制執行聲請狀之記載，上訴人主張
    祥邁公司積欠上訴人債務，而行使系爭抵押權所請求之債權金額亦為本金二千萬
    元，及自八十七年七月十六日起之遲延利息與違約金，並不包括系爭一千一百三
    十三萬九千四百六十五元之六紙支票中任何一紙票面金額，亦經原審依職權調取
    台灣桃園地方法院八十七年度執字第一○二七○號拍賣抵押物卷宗查明無訛，益
    徵系爭抵押權之擔保債權並不及於上開祥邁公司未償之一千一百三十三萬九千四
    百六十五元支票債務甚明。
  (三)被上訴人請求上訴人移轉系爭抵押權登記，為有理由：
    查上訴人既與被上訴人達成清償協議，同意被上訴人代償二千萬元墊款債務後，
    即將上訴人對於祥邁公司之債權及系爭抵押權移轉予被上訴人，而被上訴人已依
    約代償完畢，則被上訴人請求上訴人移轉系爭抵押權，即有理由。又按保證人向
    債權人為清償後，於其清償之限度內，承受債權人對於主債務人之債權，民法第
    七百四十九條前段定有明文；此項規定具有法定債權移轉之性質，故民法第二百
    九十五條第一項有關從權利隨同移轉之規定，於保證人之代位亦有其適用，亦即
    保證人向債權人清償完畢後，該債權之擔保及其他從屬權利應隨同移轉於保證人
    。而所謂連帶保證，其本質仍屬保證，連帶保證人向債權人為清償後，自有上開
    規定之適用。依上訴人與祥邁公司所簽訂委任保證發行商業本票約定書第二條約
    定：「立約人委請貴公司保證發行之商業本票，應於其票載到期日前將應付之票
    款繳存指定銀行以備兌付，如有遲延而由貴公司墊款時，於接到貴公司通知後，
    不問何種情形，立約人願立即清償墊付之票款，並願自墊款之日起，就墊付之票
    款按墊付當日貴公司買入票券最高利率計付遲延利息，另按上述利率百分之十加
    付違約金，超過六個月者，按上述利率百分之二十加付違約金。」，顯見上訴人
    自其於八十七年三月二十七日為祥邁公司墊款二千萬元之日起，即得就該二千萬
    元墊款加計遲延利息、違約金向祥邁公司請求償還，是祥邁公司積欠上訴人保證
    發行本票之墊款當不止二千萬元，至為灼明。而上訴人既與被上訴人達成清償協
    議，同意被上訴人代償二千萬元墊款後，即將上訴人公司對於祥邁公司之債權及
    系爭抵押權移轉於被上訴人，可證上訴人主觀上有拋棄其請求身為連帶保證人之
    被上訴人關於上開其代祥邁公司墊款所應加計之遲延利息、違約金之意思，亦即
    免除被上訴人關於該墊款之遲延利息、違約金所負之連帶保證責任，而願將其對
    祥邁公司之二千萬元墊款債權及所加計之遲延利息、違約金總數以二千萬元之代
    價讓與被上訴人，依前揭說明，系爭擔保之抵押權自應隨同移轉，是被上訴人請
    求上訴人應將如原判決所示之系爭抵押權移轉於被上訴人，洵屬有據，應予准許
    。
五、綜上所述，被上訴人請求上訴人應將如原判決附表所示系爭本金最高限額抵押權
    移轉登記予被上訴人，為有理由，應予准許。原審就被上訴人備位聲明部分，為
    被上訴人勝訴之判決，核無不合。上訴意旨指摘原判決不當，求予廢棄改判，洵
    無理由，應予駁回。
六、本件為判決基礎之事證已臻明確，本院經逐一審酌兩造歷審所提其餘攻擊、防禦
    方法，均與前開論斷結果無礙，爰不再一一論述，並此敘明。
七、據上論結，本件上訴為無理由，依民事訴訟法第四百四十九條第一項、第四百六
    十三條、第三百八十五條第一項前段、第七十八條，判決如主文。
中　　　華　　　民　　　國　　九十三　　年　　　十　　　月　    五　　　日
                              民事第十二庭
                                  審判長法　官　阮　富　枝
                                        法　官　林　麗　玲
                                        法　官　吳　麗　惠
右正本係照原本作成。
上訴人如不服本判決，應於收受送達後二十日內向本院提出上訴書狀，其未表明上訴
理由者，應於提出上訴後二十日內向本院補提理由書狀（均須按他造當事人之人數附
繕本）上訴時應提出委任律師或具有律師資格之人之委任狀；委任有律師資格者，另
應附具律師資格證書及釋明委任人與受任人有民事訴訟法第四百六十六條之一第一項
但書或第二項（詳附註）所定關係之釋明文書影本。
中　　　華　　　民　　　國　　九十三　　年　　　十　　　月　　　七　　　日
　　　　　　　　　　　　　　　　　　　　書記官　陶　美　玲
附註：
民事訴訟法第四百六十六條之一（第一項、第二項）：
對於第二審判決上訴，上訴人應委任律師為訴訟代理人。但上訴人或其他法定代理人
具有律師資格者，不在此限。
上訴人之配偶、三親等內之血親、二親等內之姻親，或上訴人為法人、中央或地方機
關時，其所屬專任人員具有律師資格並經法院認為適當者，亦得為第三審訴訟代理人
。
